ACORDAO-COMPLETO-2456424

ACÓRDÃO 2883/2022 ATA 16/2022 - PRIMEIRA CÂMARA

VISTOS, relatados e discutidos estes autos de tomada de contas instaurada pela Empresa Brasileira de Correios e Telégrafos (ECT) , em desfavor Alexandre Luiz de Souza, em razão de desfalque, alcance, desvio ou desaparecimento de dinheiro, bens ou valores evidenciados pela falta de numerário verificada no caixa retaguarda da Agência dos Correios em Anita Garibaldi/SC;
ACORDAM os Ministros do Tribunal de Contas da União, reunidos em sessão da Primeira Câmara, ante as razões expostas pelo Relator, em:
9.1. considerar revel, para todos os efeitos, o responsável Alexandre Luiz de Souza, com fulcro no art. 12, § 3º, da Lei 8.443/1992;
9.2. julgar irregulares as contas de Alexandre Luiz de Souza, com fundamento nos artigos 1º, inciso I, 16, inciso III, alínea "d", 19 e 23, inciso III, da Lei 8.443/1992, c/c os artigos 1º, inciso I, 209, incisos II e III, 210 e 214, inciso III, do Regimento Interno/TCU, condenando-o ao pagamento das importâncias a seguir especificadas, atualizadas monetariamente e acrescida dos juros de mora a partir da data discriminada até a data da efetiva quitação do débito, abatendo-se na oportunidade as quantias eventualmente ressarcidas, fixando-lhe o prazo de quinze dias, para que comprove, perante o Tribunal, o recolhimento da referida quantia à Empresa Brasileira de Correios e Telégrafos, nos termos do artigo 23, inciso III, alínea "a", da Lei 8.443/1992, c/c o artigo 214, inciso III, alínea "a", do Regimento Interno;
	Débito/Crédito
	Data de ocorrência
	Valor histórico (R$) 

	Débito
	22/3/2016
	152.515,64

	Crédito
	21/11/2017
	1.215,24

9.3. aplicar a Alexandre Luiz de Souza a multa prevista no artigo 57, da Lei 8.443/1992, c/c o artigo 267, do RI/TCU, no valor de R$ 200.000,00 (duzentos mil reais) fixando-lhe o prazo de quinze dias, a contar da notificação, para que comprove, perante o Tribunal (artigo 214, inciso III, alínea "a", do Regimento Interno do TCU) , o recolhimento da dívida ao Tesouro Nacional, atualizada monetariamente desde a data do acórdão proferido por este Tribunal até a do efetivo recolhimento, se paga após o vencimento, na forma da legislação em vigor;
9.4. autorizar, desde logo, a cobrança judicial das dívidas, caso não atendida a notificação, na forma do disposto no artigo 28, inciso II, da Lei 8.443/1992;
 9.5. enviar cópia deste Acórdão, bem como do relatório e voto que o fundamentam, à Procuradoria da República no Estado de Santa Catarina, nos termos do artigo 16, § 3º, da Lei 8.443/1992, c/c artigo 209, § 7º, do Regimento Interno do TCU, para adoção das medidas cabíveis;
 9.6. enviar cópia deste Acórdão, bem como do relatório e voto que o fundamentam, à Empresa Brasileira de Correios e Telégrafos e ao responsável, para ciência.

TOMADA DE CONTAS ESPECIAL. Instaurada pela Empresa Brasileira de Correios e Telégrafos, em razão do prejuízo causado pelo Senhor Alexandre Luiz de Souza, no exercício do cargo de Atendente Comercial na Agência de Correios de Dr. Anita Garibaldi/SE/SC, conforme apurado no Processo de ApuraçãoDireta n°53168.000537/2016-07 (Processo SEI 53177.029328/2018-90)

Primeira Câmara

Empresa Brasileira de Correios e Telégrafos (ECT).

3. Interessados/Responsáveis:
3.1. Responsável: Alexandre Luiz de Souza (XXX.809.519-XX).

13.1. Ministros presentes: Benjamin Zymler (na Presidência), Walton Alencar Rodrigues (Relator) e Jorge Oliveira.
13.2. Ministro-Substituto presente: Augusto Sherman Cavalcanti.

WALTON ALENCAR RODRIGUES

Adoto, como relatório, instrução cuja proposta foi acolhida pela Secretaria de Controle Externo de Tomada de Contas Especial e pelo Ministério Público junto ao TCU:
INTRODUÇÃO
	Cuidam os autos de tomada de contas especial (TCE) instaurada pela Empresa Brasileira de Correios e Telégrafos (ECT) em desfavor Alexandre Luiz de Souza (CPF XXX.809.519-XX) , decorrente de desfalque, alcance, desvio ou desaparecimento de dinheiro, bens ou valores evidenciados pela falta de numerário verificada no caixa retaguarda da Agência dos Correios (AC) de Anita Garibaldi/SC.
HISTÓRICO
2.	Em 26/6/2018, com fundamento na IN/TCU 71/2012, alterada pela IN/TCU 76/2016 e DN/TCU 155/2016, o Presidente da Empresa Brasileira de Correios e Telégrafos instaurou a presente tomada de contas especial (peça 6, p. 6	-7) . 
3.	O fundamento para a instauração da tomada de contas especial, conforme consignado na matriz de responsabilização elaborada pelo tomador de contas, foi ter o responsável dado causa a falta de numerário no caixa retaguarda da AC Anita Garibaldi/SC em virtude do descumprimento de normas internas (peça 6, p. 100) .
4.	O responsável arrolado na fase interna foi devidamente comunicado e, diante da ausência de justificativas suficientes em suas alegações de defesa (peça 6, p. 58-59) para elidir as irregularidades e da não devolução dos recursos, instaurou-se a presente tomada de contas especial.
5.	O relatório do tomador de contas concluiu pela imputação de responsabilidade ao Sr. Alexandre Luiz de Souza, Gerente da Agência de Correios (AC) Anita Garibaldi/SC, em decorrência de dano aos cofres da ECT no valor original de R$ 152.515,64, repostos pela ECT ao Banco do Brasil em 22/3/2016 (peça 6, p. 57) , abatendo-se a quantia de R$ 1.215,24 ressarcidos quando da rescisão do contrato de trabalho do gerente em 21/11/2017 (peça 6, p. 92-93) . 
6.		Em 22/4/2019, a Controladoria-Geral da União emitiu o relatório de auditoria (peça 7, p. 3-5) , em concordância com o relatório do tomador de contas. O certificado de auditoria e o parecer do dirigente do órgão de controle interno concluíram pela irregularidade das presentes contas (peça 7, p. 6-8) .
7.	O ministro responsável pela área atestou haver tomado conhecimento das conclusões contidas no relatório e certificado de auditoria, bem como do parecer conclusivo do dirigente do órgão de controle interno, manifestando-se pela irregularidade das contas, e determinou o encaminhamento do processo ao Tribunal de Contas da União (peça 8) .
8.	Já no âmbito deste Tribunal, houve a conclusão pela citação do responsável (peças 11-12) , a qual foi autorizada em 29/4/2020 (peça 13) e realizada nos termos seguintes (peça 15) :
	Irregularidade: desfalque de valores no caixa retaguarda da AC Anita Garibaldi/SC
	Evidências da irregularidade: documentos técnicos presentes à peça 6, p. 61-63 e p. 69-71.
	Normas infringidas: Manual de Pessoal MANPES, Módulo 46, Capítulo 2, item 2, subitem 2.1, alíneas "r", e "s"; item 3, subitem 3.1, alíneas "l" e "q"; e item 5, subitem 5.6.
	Responsável: Alexandre Luiz de Souza (CPF XXX.809.519-XX) 
	Débito/Crédito
	Data de ocorrência
	Valor histórico (R$) 

	D
	22/3/2016
	152.515,64

	C
	21/11/2017
	1.215,24

		Cofre credor: Empresa Brasileira de Correios e Telégrafos.
	Conduta: descumprir deveres funcionais e dar causa a desfalque de valores sob sua responsabilidade, ocorrido no caixa retaguarda da AC Anita Garibaldi/SC.
	Nexo de causalidade: o desfalque de valores ocorrido no caixa retaguarda da AC Anita Garibaldi/SC resultou na ocorrência de dano aos cofres dos Correios.
	Culpabilidade: Não há excludentes de ilicitude, de culpabilidade e de punibilidade. É razoável supor que o responsável tinha consciência da ilicitude de sua conduta. Era exigível conduta diversa da praticada.
9.			Houve a tentativa de entrega do ofício de citação ao responsável (peça 15) , nos dias 15, 16 e 17/7/2020, no endereço constante da base de dados da Receita Federal do Brasil, atualizado em 31/10/2020, porém sem sucesso, tendo sido devolvido o expediente com o motivo de "ausente". Não se logrando localizar, no sistema DGI-Consultas deste Tribunal, endereço diverso do já obtido (peça 17) , houve nova tentativa de se entregar a comunicação processual ao responsável no endereço disponível, realizada nos dias 7, 8 e 9/10/2020, também sem êxito (peça 21) . Simultaneamente a essa última tentativa, foi também realizado o chamamento do responsável aos autos por intermédio de edital, publicado no DOU de 9/9/2020 (peça 20) .
10.	Conforme Despacho de Conclusão das Comunicações Processuais (peça 22) , verifica-se que as providências inerentes às comunicações processuais foram concluídas.
11.	Transcorrido o prazo regimental, o responsável permaneceu silente, devendo ser considerado revel, nos termos do art. 12, § 3º, da Lei 8.443/1992.
ANÁLISE DOS PRESSUPOSTOS DE PROCEDIBILIDADE DA IN/TCU 71/2012
Apreciação do Prejuízo ao Contraditório e Ampla Defesa
12.	Verifica-se que não houve o transcurso de mais de dez anos desde o fato gerador sem que tenha havido a notificação do responsável pela autoridade administrativa federal competente (art. 6º, inciso II, c/c art. 19 da IN/TCU 71/2012, modificada pela IN/TCU 76/2016) , uma vez que o fato gerador da irregularidade sancionada data de 22/3/2016, e o Sr. Alexandre Luiz de Souza foi notificado sobre as irregularidades pela autoridade administrativa competente em 30/10/2017, conforme a notificação para pagamento de débito (peça 6, p. 44) .
Valor de Constituição da TCE 	
13.	Verifica-se, ainda, que o valor atualizado do débito apurado (sem juros) em 1/1/2017 é superior ao limite mínimo de R$ 100.000,00, na forma estabelecida conforme os arts. 6º, inciso I, e 19 da IN/TCU 71/2012, modificada pela IN/TCU 76/2016.
OUTROS DÉBITOS NOSSISTEMAS DO TCU COM OS MESMOS RESPONSÁVEIS
14.	Informa-se que não foi encontrado débito imputável ao responsável em outros processos no Tribunal.
15.	A tomada de contas especial está, assim, devidamente constituída e em condição de ser instruída.
EXAME TÉCNICO			
Validade das notificações
16.	Preliminarmente, cumpre tecer breves considerações sobre a forma como são realizadas as comunicações processuais no TCU. A esse respeito, destacam-se o art. 179, do Regimento Interno do TCU (Resolução 155, de 4/12/2002) e o art. 4º, inciso III, § 1º, da Resolução TCU 170, de 30 de junho de 2004, in verbis:
Art. 179. A citação, a audiência ou a notificação, bem como a comunicação de diligência, farse-ão:
I - mediante ciência da parte, efetivada por servidor designado, por meio eletrônico, fac-símile, telegrama ou qualquer outra forma, desde que fique confirmada inequivocamente a entrega da comunicação ao destinatário;
II - mediante carta registrada, com aviso de recebimento que comprove a entrega no endereço do destinatário;
III - por edital publicado no Diário Oficial da União, quando o seu destinatário não for localizado
 (...) 
Art. 3º As comunicações serão dirigidas ao responsável, ou ao interessado, ou ao dirigente de órgão ou entidade, ou ao representante legal ou ao procurador constituído nos autos, com poderes expressos no mandato para esse fim, por meio de:
I - correio eletrônico, fac-símile ou telegrama;
II - servidor designado;
III - carta registrada, com aviso de recebimento;
IV - edital publicado no Diário Oficial da União, quando o seu destinatário não for localizado, nas hipóteses em que seja necessário o exercício de defesa.
Art. 4º. Consideram-se entregues as comunicações:
I - efetivadas conforme disposto nos incisos I e II do artigo anterior, mediante confirmação da ciência do destinatário;
II - realizadas na forma prevista no inciso III do artigo anterior, com o retorno do aviso de recebimento, entregue comprovadamente no endereço do destinatário;
III - na data de publicação do edital no Diário Oficial da União, quando realizadas na forma prevista no inciso IV do artigo anterior.
§ 1º O endereço do destinatário deverá ser previamente confirmado mediante consulta aos sistemas disponíveis ao Tribunal ou a outros meios de informação, a qual deverá ser juntada ao respectivo processo.
 (...) 
17.	Bem se vê, portanto, que a validade da citação via postal não depende de que o aviso de recebimento seja assinado pelo próprio destinatário da comunicação, o que dispensa, no caso em tela, a entrega do AR em "mãos próprias". A exigência da norma é no sentido de o Tribunal verificar se a correspondência foi entregue no endereço correto, residindo aqui a necessidade de certeza inequívoca. 
18.	Não é outra a orientação da jurisprudência do TCU, conforme se verifica dos julgados a seguir transcritos:
São válidas as comunicações processuais entregues, mediante carta registrada, no endereço correto do responsável, não havendo necessidade de que o recebimento seja feito por ele próprio (Acórdão 3648/2013-TCU-Segunda Câmara, Relator Ministro José Jorge) ;
É prescindível a entrega pessoal das comunicações pelo TCU, razão pela qual não há necessidade de que o aviso de recebimento seja assinado pelo próprio destinatário. Entregandose a correspondência no endereço correto do destinatário, presume-se o recebimento da citação. (Acórdão 1019/2008-TCU-Plenário, Relator Ministro Benjamin Zymler) ;
As comunicações do TCU, inclusive as citações, deverão ser realizadas mediante Aviso de Recebimento - AR, via Empresa Brasileira de Correios e Telégrafos, bastando para sua validade que se demonstre que a correspondência foi entregue no endereço correto. (Acórdão 1526/2007-TCU-Plenário, Relator Ministro Aroldo Cedraz) .
19.	A validade do critério de comunicação processual do TCU foi referendada pelo Supremo Tribunal Federal, nos termos do julgamento do MS-AgR 25.816/DF, por meio do qual se afirmou a desnecessidade da ciência pessoal do interessado, entendendo-se suficiente a comprovação da entrega do "AR" no endereço do destinatário:
EMENTA: AGRAVO REGIMENTAL. MANDADO DE SEGURANÇA. DESNECESSIDADE DE INTIMAÇÃO PESSOAL DAS DECISÕES DO TRIBUNAL DE CONTAS DA UNIÃO. ART. 179 DO REGIMENTO INTERNO DO TCU. INTIMAÇÃO DO ATO IMPUGNADO POR CARTA REGISTRADA, INICIADO O PRAZO DO ART. 18 DA LEI nº 1.533/51 DA DATA CONSTANTE DO AVISO DE RECEBIMENTO. DECADÊNCIA RECONHECIDA. AGRAVO IMPROVIDO.
O envio de carta registrada com aviso de recebimento está expressamente enumerado entre os meios de comunicação de que dispõe o Tribunal de Contas da União para proceder às suas intimações.
O inciso II do art. 179 do Regimento Interno do TCU é claro ao exigir apenas a comprovação da entrega no endereço do destinatário, bastando o aviso de recebimento simples. 
20.	No caso vertente, conforme relatado no item 9 desta instrução, após frustradas tentativas de entrega do expediente citatório no domicílio do Sr. Alexandre Luiz de Souza informado pela Receita Federal do Brasil, cuja atualização data de 31/10/2020, a regular citação do responsável se deu por intermédio de edital publicado no Diário Oficial da União.
Efeitos da revelia
21.	Nos processos do TCU, a revelia não leva à presunção de que seriam verdadeiras todas as imputações levantadas contra os responsáveis, diferentemente do que ocorre no processo civil, em que a revelia do réu opera a presunção da verdade dos fatos narrados pelo autor. Dessa forma, a avaliação da responsabilidade do agente não pode prescindir da prova existente no processo ou para ele carreada.
22.	Ao não apresentar sua defesa, o responsável deixou de produzir prova da regular aplicação dos recursos sob sua responsabilidade, em afronta às normas que impõem aos gestores públicos a obrigação legal de, sempre que demandados pelos órgãos de controle, apresentar os documentos que demonstrem a correta utilização das verbas públicas, a exemplo do contido no art. 93, do DecretoLei 200/1967: "Quem quer que utilize dinheiros públicos terá de justificar seu bom e regular emprego na conformidade das leis, regulamentos e normas emanadas das autoridades administrativas competentes." 
23.	Mesmo não sendo apresentadas alegações de defesa, considerando o princípio da verdade real que rege esta Corte, procurou-se buscar, em manifestações do responsável na fase interna desta Tomada de Contas Especial, a presença de algum argumento que pudesse ser aproveitado a seu favor. 
24.	No entanto, a sua defesa prestada na fase interna da TCE, onde assumiu a integral responsabilidade pela ausência dos valores do cofre da agência, advoga contra ele (peça 6, p. 58-59) . Não consta dos autos, assim, nenhum argumento que possa vir a ser analisado e posteriormente servir para afastar a irregularidade apontada.
25.	Em se tratando de processo em que o responsável não se manifestou acerca das irregularidades que lhe foram imputadas, não há elementos para que se possa efetivamente aferir e reconhecer a ocorrência de boa-fé na sua conduta, podendo este Tribunal, desde logo, proferir o julgamento de mérito pela irregularidade das contas, conforme os termos dos §§ 2º e 6º do art. 202 do Regimento Interno do TCU (Acórdão 2064/2011-TCU-Primeira Câmara, relator Ministro Ubiratan Aguiar; Acórdão 6182/2011-TCU-Primeira Câmara, relator Ministro Weber de Oliveira; Acórdão 4072/2010-TCU-Primeira Câmara, relator Ministro Valmir Campelo; Acórdão 1189/2009-TCU-Primeira Câmara, relator Ministro Marcos Bemquerer; e Acórdão 731/2008-TCU-Plenário, relator Ministro Aroldo Cedraz) .
26.	Dessa forma, o responsável deve ser considerado revel, nos termos do art. 12, §3º, da Lei 8.443/1992, devendo suas contas ser julgadas irregulares, condenando-o ao débito apurado e aplicando-lhe a multa prevista no art. 57 da Lei 8.443/1992.
Prescrição da Pretensão Punitiva
27.	Vale ressaltar que a pretensão punitiva do TCU, conforme Acórdão 1441/2016-TCU-Plenário, Relator: Benjamin Zymler, que uniformizou a jurisprudência acerca dessa questão, subordina-se ao prazo geral de prescrição indicado no art. 205 do Código Civil, que é de dez anos, contado da data de ocorrência da irregularidade sancionada, nos termos do art. 189 do Código Civil, sendo este prazo interrompido pelo ato que ordenar a citação, a audiência ou a oitiva do responsável.
28.	No caso em exame, a perspectiva de aplicação de penalidade ao responsável não foi alcançada pela prescrição, uma vez que as irregularidades sancionadas datam de 22/3/2016 e o ato de ordenação da citação ocorreu na data de 29/4/2020 (peça 13) , em prazo inferior a dez anos.
CONCLUSÃO
29.	Em face da análise promovida na seção "Exame Técnico", verificou-se que o Sr. Alexandre Luiz de Souza (CPF XXX.809.519-XX) , agente de Correios, na função de gerente da agência de Correios de Anita Garibaldi/SC, não logrou justificar a ausência de numerário sob sua responsabilidade.
30.	Verifica-se também que não houve a prescrição da pretensão punitiva, conforme análise já realizada.
31.	Tendo em vista que não constam dos autos elementos que permitam reconhecer a boa-fé da responsável, sugere-se que as suas contas sejam julgadas irregulares, nos termos do art. 202, § 6º, do RI/TCU, com a imputação do débito atualizado monetariamente e acrescido de juros de mora, nos termos do art. 202, §1º do RI/TCU, com a aplicação da multa prevista no art. 57 da Lei 8.443/1992.
32.	Por fim, na ausência de elementos que pudessem modificar o entendimento acerca da irregularidade em apuração, mantém-se a matriz de responsabilização presente na peça 11, com os devidos ajustes.
PROPOSTA DE ENCAMINHAMENTO
33.	Diante do exposto, submetem-se os autos à consideração superior, propondo:
	a) considerar revel, para todos os efeitos, o responsável Alexandre Luiz de Souza (CPF XXX.809.519-XX) , ex-empregado da Empresa Brasileira de Correios e Telégrafos, dando-se prosseguimento ao processo, com fulcro no art. 12, § 3º, da Lei 8.443/1992;
	b) julgar irregulares, nos termos dos arts. 1º, inciso I, 16, inciso III, alínea "d", da Lei 8.443/1992, c/c os arts. 19 e 23, inciso III, da mesma Lei, e com os arts. 1º, inciso I, 209, incisos II e III, 210 e 214, inciso III, do Regimento Interno/TCU, as contas do responsável Alexandre Luiz de Souza (CPF XXX.809.519-XX) , condenando-o ao pagamento das importâncias a seguir especificadas, atualizadas monetariamente e acrescida dos juros de mora a partir da data discriminada até a data da efetiva quitação do débito, abatendo-se na oportunidade as quantias eventualmente ressarcidas, fixando-lhe o prazo de quinze dias, para que comprove, perante o Tribunal, o recolhimento da referida quantia aos cofres da Empresa Brasileira de Correios e Telégrafos, nos termos do art. 23, inciso III, alínea "a", da citada lei, c/c o art. 214, inciso III, alínea "a", do Regimento Interno;
	Débito/Crédito
	Data de ocorrência
	Valor histórico (R$) 

	D
	22/3/2016
	152.515,64

	C
	21/11/2017
	1.215,24

	 Valor atualizado do débito (com juros) , em 04/12/2020: R$ 	204.825,82
	c) aplicar ao responsável Alexandre Luiz de Souza (CPF XXX.809.519-XX) , a multa prevista no art. 57, da Lei 8.443/1992, c/c o art. 267, do RI/TCU, fixando-lhe o prazo de quinze dias, a contar da notificação, para que comprove, perante o Tribunal (art. 214, inciso III, alínea "a", do Regimento Interno do TCU) , o recolhimento da dívida aos cofres do Tesouro Nacional, atualizada monetariamente desde a data do acórdão que vier a ser proferido por este Tribunal até a do efetivo recolhimento, se paga após o vencimento, na forma da legislação em vigor;
	d) autorizar, desde logo, a cobrança judicial das dívidas, caso não atendida a notificação, na forma do disposto no art. 28, inciso II, da Lei 8.443/1992;
	e) autorizar também, desde logo, se requerido, com fundamento no art. 26, inciso I, da Lei 8.443/1992, c/c o art. 217, §§ 1º e 2º, do Regimento Interno, o parcelamento das dívidas em até 36 parcelas, incidindo, sobre cada parcela, corrigida monetariamente, os correspondentes acréscimos legais, fixando-lhe o prazo de quinze dias, a contar do recebimento da notificação, para comprovar, perante o Tribunal, o recolhimento da primeira parcela, e de trinta dias, a contar da parcela anterior, para comprovar o recolhimento das demais parcelas, devendo incidir, sobre cada valor mensal, atualizado monetariamente, os juros de mora devidos, no caso do débito, na forma prevista na legislação em vigor, alertando o responsável de que a falta de comprovação do recolhimento de qualquer parcela importará o vencimento antecipado do saldo devedor, nos termos do § 2º do art. 217 do Regimento Interno deste Tribunal;
	f) enviar cópia do Acórdão a ser prolatado à Procuradoria da República no Estado de Santa Catarina, nos termos do § 3º do art. 16 da Lei 8.443/1992, c/c o § 7º do art. 209 do Regimento Interno do TCU, para adoção das medidas cabíveis;
	g) enviar cópia do Acórdão que vier a ser proferido à Empresa Brasileira de Correios e Telégrafos e ao responsável, para ciência;
	h) informar à Procuradoria da República no Estado de Santa Catarina, à Empresa Brasileira de Correios e Telégrafos e ao responsável que a presente deliberação, acompanhada do Relatório e do Voto que a fundamenta, está disponível para a consulta no endereço www.tcu.gov.br/acordaos, além de esclarecer que, caso requerido, o TCU poderá fornecer sem custos as correspondentes cópias, de forma impressa; e
	i) informar à Procuradoria da República no Estado de Santa Catarina que, nos termos do parágrafo único do art. 62 da Resolução TCU 259/2014, os procuradores e membros do Ministério Público credenciados nesta Corte podem acessar os presentes autos de forma eletrônica e automática, ressalvados apenas os casos de eventuais peças classificadas como sigilosas, as quais requerem solicitação formal.

não há.

Procuradora-Geral Cristina Machado da Costa e Silva.

TOMADA DE CONTAS ESPECIAL. DESVIO DE RECURSOS EM CAIXA DE AGÊNCIA. CITAÇÃO. REVELIA. IRREGULARIDADE. DÉBITO E MULTA. CIÊNCIA.

TOMADA DE CONTAS ESPECIAL (TCE)

Secretaria de Controle Externo de Tomada de Contas Especial (SecexTCE).

Trata-se de tomada de contas especial instaurada pela Empresa Brasileira de Correios e Telégrafos (ECT) , em desfavor de Alexandre Luiz de Souza, em decorrência de desfalque, alcance, desvio ou desaparecimento de dinheiro, bens ou valores, evidenciados pela falta de numerário na caixa retaguarda da Agência dos Correios de Anita Garibaldi/SC.
O relatório do tomador de contas concluiu restar configurada responsabilidade de Alexandre Luiz de Souza, à época, empregado e gerente da agência, em razão dos prejuízos causados à empresa pública, no valor de R$ 152.515,64, em 22/3/2016 (peça 6, pág. 57) , abatendo-se a quantia de R$ 1.215,24, ressarcida quando da rescisão do contrato de trabalho do gerente em 21/11/2017 (peça 6, pág. 92-93) .
Regularmente citado, o ex-empregado não se manifestou quanto à irregularidade verificada, nem recolheu o débito.
Por não ter atendido à citação, considero caracterizada a revelia do responsável, o que autoriza o prosseguimento do feito, consoante o disposto no artigo 12, § 3º, da Lei nº 8.443/92.
Corretamente responsabilizado pelo dano ao Erário, o ex-empregado, revel, não trouxe elementos capazes de suprimir a irregularidade, nem demonstrou boa-fé ou outros excludentes de culpabilidade.
O valor atualizado do débito, em 12/4/2022, é de R$ 208.237,09.
Por esse motivo, julgo irregulares as contas de Alexandre Luiz de Souza, com base no artigo 16, inciso III, alínea "d", da Lei 8.443/1992, e o condeno ao pagamento do débito apurado, aplicando-lhe, ainda, a multa individual prevista no art. 57 da Lei Orgânica do TCU.
Registro, por fim, que não ocorreu a prescrição da pretensão ressarcitória e da pretensão punitiva. 
Ainda que prescrição relacionada a processos de controle externo tenha sido avaliada nos autos do RE 636.886/AL (tema 899 da repercussão geral) , até o momento, a manifestação da Suprema Corte diz respeito apenas à prescrição da execução dos títulos executivos expedidos pelo TCU.
Sendo assim, em homenagem ao princípio do Colegiado, aplico ao presente caso a jurisprudência pacífica desta Corte sobre a imprescritibilidade do dano ao Erário (Súmula TCU 282) , bem como sobre a aplicabilidade do prazo decenal para a contagem da prescrição da pretensão punitiva (Acórdão 1441/2016-TCU-Plenário, por mim redigido) .
Especificamente em relação à pretensão punitiva, não houve a prescrição decenal do artigo 205 do Código Civil, pois o fato gerado ocorreu em 22/3/2016, ao passo que o ato autorizado da citação ocorreu em 29/4/2020 (peça 13) .
Ante o exposto, perfilho os pareceres uniformes da unidade técnica e da representante do Ministério Público, e voto no sentido de que seja aprovado o Acórdão que ora submeto à deliberação deste Colegiado.
TCU, Sala das Sessões, em 24 de maio de 2022.
WALTON ALENCAR RODRIGUES 
Relator